【裁判字號】    88,易,3609
【裁判日期】    900321
【裁判案由】    詐欺
【裁判全文】
臺灣高雄地方法院刑事判決                        八十八年度易字第三六九號
    公  訴  人  臺灣高雄地方法院檢察署檢察官
    被      告  癸○○
    選任辯護人  顏宏斌
                連立堅
                李淑欣
右列被告因詐欺案件，經檢察官提起公訴（八十七年度偵續一字第五十四號），本院
判決如左：
    主  文
癸○○無罪。
    理  由
一、公訴意旨略以：被告癸○○為座落高雄市○○區○○街二十六號「日月聖宮」之
    主持人，意圖為自己不法之所有，利用信徒之無知，鼓吹信徒立「生基」（俗稱
    衣冠塚）來扭轉命運。自民國七十四年間起即連續以此方式向丁○○施用詐術，
    先後誘使丁○○為其父林再傳、其母辛○○○、其弟庚○○、其妹己○○、戊○
    ○及本人在高雄縣大社鄉○○○段六六之七地號、同鄉○○○段五九之九地號、
    同鄉○○○段一○之一地號、同縣仁武鄉○○○段二三六之一四地號、仁新段八
    二四、八二五、八二六、八四一地號土地上立「生基」五十座，向丁○○詐得金
    額新台幣（下同）約五百萬元，其後丁○○發現「生基」所在之土地並非癸○○
    所有，且「生基」並無癸○○所稱之功效，始知受騙。因認被告涉犯刑法第三百
    三十九條第一項之詐欺取財罪嫌云云。
二、按犯罪事實應依證據認定之，無證據不得推定其犯罪事實。又不能證明被告犯罪
    者，應諭知無罪之判決，刑事訴訟法第一百五十四條、第三百零一條第一項分別
    定有明文。又告訴人之告訴，係以使被告受刑事訴追為目的，是其陳述是否與事
    實相符，仍應調查其他證據以資審認，最高法院五十二年臺上字第一三００號著
    有判例可資參照。次按刑法第三百三十九條第一項詐欺取財罪成立，以意圖為自
    己或第三人不法所有，以詐術使人將本人或第三人之物交付為要件。所謂以詐術
    使人交付，必須被詐欺人因其詐術而陷於錯誤，若其所用方法，不能認為詐術，
    亦不致使人陷於錯誤，即不構成該罪，最高法院四十六年台上字第二六○號判例
    可資參照。
三、訊據被告癸○○堅決否認有何詐欺犯行，辯稱：生基即俗稱之衣冠塚，係千年來
    道教為求消災解厄並祈福之作法，乃依據留傳之紫微斗數及奇門遁甲學說而設計
    個人之生基，伊十幾年來為人所作之生基均係雙方同意下所為，此純屬個人宗教
    信仰問題，且感應如何亦因每個人有異。又做生基之土地，伊均是請子○○去找
    ，都有經過土地使用權人之同意，並無詐欺之情事等語。經查：
    （一）所謂生基（衣冠塚）乃中國千年來留傳之道教習俗及信仰，其原理乃是利
          用紫微斗數算出吉星、兇星之所在，而對於吉星發揚光大，對於兇星，則
          利用奇門遁甲加以壓制，是以乃有利用建造生基，以達趨吉避凶之效，此
          有坊間所出版之相關道教書籍附卷可稽，並經證人即中國道家協會首席顧
          問陳文雄於偵查中證述明確，堪認所謂建造生基並非被告所獨創。至公訴
          人所指，依卷附照片所示大部分之生基是相臨，且同方位，則被告所稱其
          建造生基是依據留傳之紫微斗數及奇門遁甲學說而設計等語，乃屬無稽。
          惟據證人陳文雄於偵查中證稱：「（問：癸○○所述之衣冠塚之方位內外
          不一致是否正確？）可以解釋得通的，硬體及內部之陳設物品，可以依地
          形調解生基之方位」等語（八十五年度偵字第二四二一二號卷第二六五頁
          反面），可見生基之方位為何，並非僅以外觀為判斷依據，亦得以置放於
    內之收納衣冠之罈之「龍頭」為準，是僅憑大部分生基相臨且同方位乙節
          ，尚無法推論被告建造生基即非依據紫微斗數及奇門遁甲學說；況生基之
          實效如何，此乃個人宗教信仰之問題，例如，民間亦常有人花錢到寺廟點
          光明燈改運，是否相信改運之說，全憑個人內心之信仰，是依據憲法之保
          障人民有信仰自由，自不能以屬於信仰範疇之問題來認為是詐欺。
    （二）至於林「源斌」之生基上英文記載「A JOURNEY OF 10000MILES FACED BY
          A BIG BIRD」之文字面意義為「一萬哩旅遊面對一隻巨鳥」。按生基之作
          用，已如前述，因此為安定建造生基之人心靈，避免產生不吉利聯想，採
          英文書寫讓人無從查起，尚不違情理，況宗教之傳達未必限定於某一種語
          言，何以「生基」源於道教即不能使用英文字句？且經質之其他建造生基
          之信眾即證人丙○○、甲○○於本院審理中均證稱：因想與往生者有所區
          別，故要求被告以英文來立碑文等語；證人乙○○、壬○○於本院審理中
          均證稱：因見到有其他生基之碑文以英文書寫，故要求被告以英文來立碑
          文等語明確，足見被告建造生基之碑文以英文字句書立，係經建造生基者
          之要求，尚難謂詐術。
    （三）被告為告訴人建造生基，依告訴人所陳，共造了五十餘座生基，總價金約
          為五百餘萬元，時間則為七十四年至八十三年間，是依此推估，每一生基
          之造價約為十萬元，而依卷附林王妙春所卷立之賣渡證書、丁○○等十九
          座生基，每座地坪三坪，面積計五十七坪，參以土地價格、造墓費用及祭
          祀費用，運輸衣物、毛髮、指甲等罈子費用及卷附照片所示之生基規模與
          樣式材料，參考物價指數等情，平均一座十萬元之生基費用，並不違背經
          驗法則，況告訴人亦始終對於每座生基約十萬元之造價，未表示有任何不
          合理之處，此亦堪認被告並無施用若何詐術致告訴人陷於錯誤之可言。
    （四）又被告所建造之生基，係坐落高雄縣大社鄉○○○段六十六─七地號、同
          鄉○○○段五十九─九地號、同鄉○○○段一０─一地號、同鄉仁武鄉○
          ○○段二三六─一四地號及仁新段八二四、八二五、八二六、八四一地號
          等八筆土地上，此業經檢察官與告訴人、被告會同高雄縣仁武鄉地政事務
          所人員，至現場指界明確，並制有勘驗筆錄在卷可按，而上開牛食坑段六
          十六─七地號土地，所有權登記名義人為黃國隆，然其中有部分土地（面
          積０．七八一公頃）實際上係林王妙香所有，林王妙香並將其所有土地，
          供給被告建造生基，此有切結同意書及賣渡證書附卷可稽；另林仔邊段五
          十九─九地號土地，係屬高雄縣橋頭鄉公所所有，租與楊文考，楊文考再
          將租地使用權讓與被告，此有租賃契約書在卷足憑；蜈蜞潭段一０─一地
          號土地原屬高雄縣牛蜈合作農場所有，後由場員陳喜南向該農場承耕，此
          有配耕承諾書存卷可，而陳喜南復將上開土地使用權賣給被告，此亦經證
          人陳喜南於偵查中證述屬實；前埔厝段二三六─一四地號土地，係台糖公
          司所有，租與陳維民，陳維民將使用權讓與陳平山，陳平山再將使用權賣
          與被告，此亦有開耕地拋棄書附卷為憑，並經證人陳平山於偵查中供證明
          確；仁新段八二四、八二五、八二六、八四一地號土地係財政部國有財產
          局所有租與盧砂，盧砂嗣將土地使用權讓與被告，此亦有財政部國有財產
          局南辦事處台財南三字第八五０二九三八七號函附卷，並經證人盧砂於偵
          查中證述明白。是綜上所述，被告建造生基所使用之土地，均是向所有權
          人或使用權人，以價金購買取得，證人丙○○、甲○○、乙○○、壬○○
          於本院審理中亦均證述造基並未談及土地所有權之問題，告訴人雖指稱被
          告曾向其保證生基土地之所有權，惟參諸被告為告訴人共造了五十餘座生
          基，時間則為七十四年至八十三年間，期間均未向被告要求土地之產權證
          明之情，則告訴人指被告係以保證生基土地所有權為詐術云云，已難採信
          。此外，本院復查無其他積極證據，足以證明被告有何公訴人所指上開犯
          行，被告犯罪尚屬不能證明，自應為被告無罪之諭知。
據上論斷，應依刑事訴訟法第三百零一條第一項，判決如主文。
中      華      民      國    九十      年      三      月    二十一    日
                              臺灣高雄地方法院刑事第一庭
                                      法  官      郭佳瑛
右正本證明與原本無異。
如不服本判決，應於判決送達後十日內，向本院提出上訴狀。
                                      書記官      王美玲
中    華    民    國    九十    年      三      月      二十二      日


司法院資訊處製作；財團法人民間司法改革基金會備份。
